【裁判字號】    97,抗,1437
【裁判日期】    970930
【裁判案由】    聲明異議
【裁判全文】
臺灣高等法院民事裁定                  97年度抗字第1437號
抗  告  人  甲○○
抗告人因與相對人嘉億資產管理有限公司間清償債務強制執行事
件，聲明異議，對於中華民國97年7月31日臺灣桃園地方法院97
年度事聲字第14號所為裁定提起抗告，本院裁定如下：
    主  文
抗告駁回。
抗告程序費用由抗告人負擔。
    理  由
一、按強制執行法第122條規定：「債務人對於第三人之債權，
    係維持債務人及其共同生活之親屬生活所必需者，不得為強
    制執行。」，其立法意旨乃在保護債務人及其共同生活親屬
    之基本生活，不因其受強制執行而使生活頓陷困境。又辦理
    強制執行事件應行注意事項第65條第1項規定：維持債務人
    及其共同生活之親屬生活所必需，係指依一般社會觀念，維
    持最低生活客觀上所不可缺少者而言；是否生活所必需，應
    就債務人之身分地位、經濟狀況、其共同生活之親屬人數及
    當地社會生活水準等情形認定之。
二、本件抗告人於原法院聲明異議意旨略以：抗告人之子江濟宇
    目前就讀師範大學三年級，其96學年度學雜費、住宿及維護
    費、電費等，全年合計支出為新台幣（下同）7萬7,980元，
    平均每月為6,49 8元，加計每人每月最低生活費1萬4,881元
    ，則抗告人之子江濟宇部分每月最低支出即為2萬1,379元，
    再加上抗告人本人之生活費1萬4,881元，總計二人每月生活
    費約4萬元，而抗告人每月收入約4萬元中尚有3分之1須分期
    償還債權人，所餘不及3萬元，現今又百物上漲，實難維持
    生活，是民事執行處將抗告人對第三人中央健保局北局分局
    得請領之健保費執行業務報酬查扣，顯於法不合等語。
三、經查：
(一)抗告人主張其子江濟宇目前就讀於國立臺灣師範大學，其96
    學年度學雜費、住宿及維護負、電費等，全年合計支出為7
    萬7,980元，平均每月為6,498元，加計每人每月最低生活費
    1萬4,881元，是僅抗告人之子江濟宇部分每月最低支出即為
    2萬1,379元等情，固據提出中國信託繳費證明單、戶籍謄本
    等件影本為證，惟依民法第1114條、第1115條第3項規定，
    江濟宇之母葉秀美與抗告人各應負擔江濟宇2分之1扶養義務
    ，是縱認抗告人之子江濟宇每月最低支出費用為2萬1,379元
    乙節為真正，則抗告人應負擔江濟宇之必要生活費為1萬690
    元，加計抗告人本人每月最低生活費1萬4,881元，其二人每
    月生活必要費用為2萬5,571元，如抗告人所自認其每月收入
    4萬元，其中縱有3分之1須分期償還債權人，所餘不及3萬元
    ，亦無不能維持生活之情事。又按強制執行法第122條所稱
    「維持債務人及其共同生活之親屬生活所必需者」，係指一
    般社會觀念，維持其最低生活，在客觀上不可缺少者而言；
    而抗告人本人住所地為桃園市，其子江濟宇生活地雖為台北
    市，惟江濟宇為學生，住宿及雜支費用均已另計，則原法院
    仍以台北市每人每月最低生活費1萬4,881元計算其二人生活
    所必需者，已屬從寬；矧抗告人就其主張每月收入4萬元有3
    分之1須分期償還債權人乙節，並未提出實據以證其說。
(二)抗告意旨雖稱：江濟宇之母葉秀美，已於94年3月間與抗告
    人離婚，葉秀美名下雖有不動產3筆，惟已設定400萬元抵押
    ，實不具分毫價值，且葉秀美於85年4月接受子宮及兩側卵
    巢切除手術，其年43歲，已屬殘障，並失業多年，全無收入
    ，實無力再負擔江濟宇任何費用云云。惟按父母對子女之扶
    養義務，並不因離婚而受影響，是江濟宇之母葉秀美雖與抗
    告人離婚，並不免除其對江濟宇之扶養義務。又葉秀美名下
    不動產3筆雖已設定抵押權，惟依抗告人所提土地及建物登
    記謄本，上開不動產所設定者乃最高限額抵押權，按最高限
    額抵押權所擔保者，乃一定範圍內之不特定債權，其擔保債
    權額於抵押權存續期間內係處於變動之狀態，是最高限額抵
    押所擔保實際債權額為何，仍應視債權人與債務人間各個契
    約之約定及清償狀況而定，本件抗告人固稱上開不動產已設
    定400萬元抵押權，已無何價值云云，惟並未提出其他事證
    ，證明上開最高限額抵押權所擔保之債權確屬存在，且其擔
    保之債權額超過不動產價值致該不動產已無殘值，自難憑採
    。至於葉秀美於85年4月雖接受子宮及兩側卵巢切除手術，
    惟子宮及卵巢切除手術是否必然造成喪失謀生能力？其間有
    何因果關係？亦未見抗告人提出其他適當證據以佐其說，抗
    告人空言主張葉秀美已屬殘障，無力負擔江濟宇任何費用，
    亦難遽採。
(三)綜上所述，原法院民事執行處依相對人聲請查封抗告人對中
    央健保局得請領之健保費執行業務報酬，並無不合，原法院
    據以駁回抗告人之異議，核無不合。抗告意旨仍執前詞，指
    摘原裁定不當，聲明廢棄，為無理由，應予駁回。
四、據上論結，本件抗告為無理由，爰裁定如主文。
中    華    民    國    97    年    9     月    30    日
                    民事第十一庭
                        審判長法  官  鄭雅萍
                              法  官  蘇芹英
                              法  官  徐福晉
正本係照原本作成。
不得抗告。
中    華    民    國    97    年    10    月    2     日
                              書記官  黃瑞芬


司法院資訊處製作；財團法人民間司法改革基金會備份。
